臺灣嘉義地方法院民事判決　九十一年度訴字第九七號
　　原　　　告　甲○○
　　被　　　告　乙○○
右當事人間異議之訴事件，本院判決如左：
    主      文
本院民事執行處九十年度執字第八三一一號債權人乙○○與債務人甲○○間債務執行
事件之強制執行程序，應予撤銷。
訴訟費用由被告負擔。
　　事　　　實
甲、原告方面：
一、聲明：求為判決如主文所示。
二、陳述：
（一）被告以其受讓第三人高雄區中小企業銀行（以下簡稱第三人）對於原告之債權
      ，據第三人於民國九十年七月十日所立之債權讓與同意書及交付之八十八年十
      二月十六日本院八十八年度促字第一三九二九號支付命令暨確定證明書，就原
      告所有財產聲請強制執行，現由本院九十年度執字第八三一一號強制執行事件
      執行中。
（二）第三人對於原告之債權，實乃被告之兄即訴外人賴源隆於八十四年五月二十九
      日向第三人借款新台幣（下同）貳佰捌拾萬元而由原告任連帶保證人。第三人
      就系爭債權讓予被告前，即分別對訴外人賴源隆及原告取得執行名義，並就訴
      外人賴源隆之財產進行強制執行程序，及就原告所有財產聲請查封在案。
（三）查卷附第三人高雄區中小企業銀行股份有限公司九十一年二月二十六日陳報狀
      固明：「被告乙○○於九十年四月十六日代賴源隆清償一００萬元正，再於
      九十年五月二十九日清償一五０萬元正（本金：八二七、九二五元、催放息：
      六七二、０七五元），本行於九十年七月十日出具債權讓與同意書」等語，但
      由卷附財政部臺灣省南區國稅局旗山稽徵所函覆之證明文件觀之，被告乙○○
      之所以代償賴源隆積欠高企銀行四維分行之二百五十萬元貸款本息，係抵付履
      行被告乙○○向賴源隆購買房地其應給付予借款人賴源隆之價款，縱令第三人
      高企銀行不明代償之原委而出具上開債權讓與同意書及交付本院八十八年度促
      字第一三九二九號支付命令暨確定證明書予被告乙○○，被告乙○○於法自不
      得持之對賴源隆主張權利，則依民法第七百四十二條及強制執行法第十四條第
      一項前段之規定，被告乙○○亦不得執之對於原告主張權利而就原告所有財產
      聲請強制執行。
（四）又被告乙○○抗辯坐落高雄縣旗山鎮○○段八一之二六等地號土地乃其父賴耀
      宗信託登記予賴源隆，賴燿宗已終止賴源隆之信託關係，改信託被告乙○○，
      故於九十年七月二日將八一之二六等地號土地直接信託登記被告乙○○名下云
      云，原告否認被告上開抗辯所主張之信託關係存在。且依卷附本院向財政部臺
      灣省南區國稅局旗山稽徵所函調之證明文件資料觀之，亦顯見被告上開信託關
      係之抗辯及證人賴燿宗、賴源隆之證詞與事實不符。況信託法已於民國八十五
      年一月二十六日公布施行，苟被告乙○○上開之抗辯屬實，則何以未依信託法
      等相關之規定辦理呢？足見其抗辯係臨訟串編之詞甚明。
三、證據：提出債權讓與同意書影本、本院八十八年促字第一三九二九號支付命令、
    本院九十年度執字第八三一一號執行函、高雄地方法院執行函及分配表、本院八
    十八年度執全字第九五八號執行通知、不動產標示清冊影本及土地登記謄本三份
    ，並請求向高雄地方法院調取八十七年度執字第一七二八號及八十八年度執全字
    第四七零二號卷，向高雄旗山地政事務所調取九十旗登字第零四三七五零號及零
    二八三九零號所有權移轉登記申請卷、向台灣省南區國稅局旗山稽徵所函查被告
    與賴源隆間准予免徵贈與稅之所有資料、並向高雄區中小企業銀行函詢被告與賴
    源隆間債權清償之情形。
乙、被告方面：
一、聲明：求為判決原告之訴駁回。
二、陳述：
（一）坐落高雄縣旗山鎮○○段八一之一四號，面積零點一九三五公頃及同段八一之
      二六號面積零點一七九零公頃兩筆農地，係被告父親賴耀宗於民國六十四年六
      月二十三日向他人所購買，限於法令規定，信託登記有自耕能力之大兒子賴源
      隆名義，賴耀宗並在該土地上建造鐵樑磚造平房工廠，經營福源水飴工廠，並
      於六十六年十月十二日自八一之二六號農地內分割出八一之二七號面積零點零
      五一零公頃農地，及八一之二六號面積零點一二八零公頃甲種建築用地，均仍
      信託登記為賴源隆，上開土地三筆實係賴耀宗所有。
（二）民國八十四年五月二十九日賴源隆被原告甲○○女兒與男友做人頭，向高雄區
      中小企業銀行借款新台幣二百八十萬元（保證人為原告本人），自八十六年十
      一月三十日起停止繳息，致債權人取得執行名義後，聲請查封上開農地及廠房
      基地，賴耀宗眼見其信託賴源隆之土地將被拍賣，乃商得三子即被告之同意，
      由原告另向他銀行貸款代為清償債務，並取得債權讓與同意書，復經高企撤回
      執行及塗銷系爭土地之查封。
（三）賴耀宗因而終止賴源隆之信託關係，改信託被告，故於九十年七月二日將八一
      之一四號、八一之二七號全部及八一之二六號持分一二八零分之七零零（為節
      稅擬分兩次登記）直接信託登記被告名下，並非賴源隆以該土地抵付被告之代
      償，故被告因代償取得之債權尚未消滅，自得繼續為強制執行之程序。
三、證據：提出土地登記簿手抄謄本、建物登記簿謄本、工廠登記證為證。
丙、本院依職權調取八十八年促字第一三九二九號、八十八年裁全字第一三六二號、
    八十八年執全字第九五八號及九十年度執字第八三一一號卷。
    理　　　由
一、本件原告起訴主張：被告目前以其受讓自第三人高雄區中小企業銀行（以下簡稱
    第三人）對於原告之債權，據第三人交付之支付命令及確定證明，對原告為強制
    執行（本院九十年度執字第八三一一號），並將原告所有坐落嘉義縣東石鄉○○
    段副瀨小段四九地號、同鄉○○段二一八之二、五零三地號等土地執行查封，惟
    第三人對於原告之債權，實乃被告之兄即訴外人賴源隆於八十四年五月二十九日
    向第三人借款貳佰捌拾萬元而由原告任連帶保證人，被告之所以清償賴源隆積欠
    高企銀行四維分行之二百五十萬元貸款本息，係履行其向賴源隆購買高雄縣旗山
    鎮○○段八一之二六地號土地（應有部分一二八零分之七零零）及其上四零六六
    建號建物應給付予賴源隆之買賣價款，被告乙○○於法自不得持之對賴源隆主張
    權利，亦不得對擔任連帶保證人之原告主張權利，爰依強制執行法第十四條之規
    定，訴請撤銷該案之強制執行程序等語。被告則以坐落高雄縣旗山鎮○○段八一
    之一四號，面積零點一九三五公頃及同段八一之二六號面積零點一七九零公頃兩
    筆農地，係被告父親賴耀宗於民國六十四年六月二十三日向他人所購買，限於法
    令規定，信託登記有自耕能力之大兒子賴源隆名義，賴耀宗並在該土地上建造鐵
    樑磚造平房工廠，經營福源水飴工廠，並於六十六年十月十二日自八一之二六號
    農地內分割出八一之二七號面積零點零五一零公頃農地，及八一之二六號面積零
    點一二八零公頃甲種建築用地，均仍信託登記賴源隆，上開土地三筆實係賴耀宗
    所有，九十年間賴耀宗因終止與賴源隆間之信託關係，改信託被告，故於九十年
    七月二日將八一之一四號、八一之二七號全部及八一之二六號持分一二八零分之
    七零零（為節稅擬分兩次登記）直接信託登記被告名下，並非賴源隆以該土地抵
    付被告之代償，故被告因代償取得之債權尚未消滅，自得繼續為強制執行之程序
    等語，資為抗辯。
二、原告主張第三人對於原告之債權，實乃被告之兄即訴外人賴源隆於八十四年五月
    二十九日向第三人借款貳佰捌拾萬元而由原告任連帶保證人。第三人就系爭債權
    讓予被告前，即分別對訴外人賴源隆及原告取得執行名義，並就訴外人賴源隆之
    財產進行強制執行程序，及就原告所有財產聲請查封等情，為被告所不爭執，並
    經本院調取高雄地方法院八十七年執字第一七二八號、八十八年全字第五九五四
    號、八十八年執全字第四七零二號及本院八十八年度促字第一三九二九號、八十
    八年裁全字第一三六二號、八十八年執全字第九五八號卷查閱屬實，應堪信為真
    實。
三、又原告主張被告之所以清償訴外人賴源隆對第三人之債務，係因履行其向賴源隆
    購買房地之價金，並非單純之代償，第三人縱然出具債權讓與同意書，被告並不
    得再對賴源隆主張債權，故被告持以聲請強制執行之本院八十八年促字第一三九
    二九號支付命令，已發生妨害債權人請求之事由，被告自不得持之對原告聲請強
    制執行等情，被告則以前辭置辯，是本件所應審究者厥為：被告代為清償訴外人
    賴源隆對第三人之債務，是否係抵付其應支付賴源隆之買賣價金，而不得再對賴
    源隆主張其債權，進而不得對擔任連帶保證人之原告主張其權利？經查：
（一）依高雄縣旗山鎮○○段八一之二六地號土地及同段四零六六建號建物之登記簿
      謄本所示，被告確實於九十年四月十六日間因「買賣」取得上開不動產之所有
      權。且依高雄旗山地政事務所九十一年二月二十日九一旗地一字第一一零五號
      函附上開土地所有權移轉登記申請書影本所示：訴外人賴源隆與被告係於九十
      年五月十五日就高雄縣旗山鎮○○段八一之二六地號土地應有部分一千二百八
      十分之七百及同段四零六六建號建物以「買賣」為原因，申請所有權移轉登記。
（二）再查，依財政部台灣省南區國稅局旗山稽徵所九十一年三月二十日南區國稅旗
      山審字第零九一零零零二六四一號函附該所申請非屬贈與案件調查核定報告表
      調查報告載明：「本轄納稅人賴源隆君於九十年四月十六日將座落高雄縣旗山
      鎮○○段八一之二六號土地及旗山鎮○○路○段三五三巷三十三號房屋（即四
      零六六建號）移轉予其弟乙○○君訂立買賣契約，主張非屬贈與經查核報告如
      下：（１）賴源隆君九十年四月十六日與其弟乙○○君訂立買賣契約，約定買
      賣價格為二、五００、０００元。（２）價款支付流程：買方（即被告乙○○
      ）於九十年四月十六日由其高雄區中小企業銀行四維分行帳戶轉帳代為償還出
      售人賴源隆君高雄區中小企業銀行四維分行之貸款。另餘額一、五００、００
      ０元俟該土地、房屋移轉登記完畢後再行支付。」等情，又其中賴源隆中華民
      國九十年五月一日說明書亦載明：「立說明書人賴源隆茲因欠繳高企銀行四維
      分行舊貸款，遭高企查封名下之不動產，適逢弟乙○○欲辦理公教貸款且願以
      新台幣貳佰伍拾萬元購買旗山段八一之二六地號（持分1280分之700）及其地
      上建物建號四零六六，所有權全部，並負擔增值稅、契稅及欠繳之稅款。本人
      於民國九十年四月十六日出售予弟乙○○（未另訂私契），高企四維分行要求
      承買人須直接清償本人部分之借款。另尾款新台幣壹佰伍拾萬元整，承買人於
      辦妥公教貸款後，清償本人剩餘之借款抵付之。」等語，另依上開函附賴源隆
      中華民國九十年六月十一日申請書，亦呈報：買受人即被告乙○○移轉登記後
      於九十年五月二十九日匯款一、五００、０００元入賴源隆高企四維分行帳戶
      清償剩餘之借款等情，並附有電匯匯款條一紙為證。則依上開文件、土地登記
      申請書及土地登記簿謄本所示，均可見被告乙○○之所以代償賴源隆積欠高企
      銀行四維分行之二百五十萬元，係抵付履行被告乙○○向賴源隆購買八一之二
      六地號土地及其上四零六六建號房屋其應給付予賴源隆之價款。
（三）又依第三人高雄區中小企業銀行之陳報狀所載：「乙○○於九十年四月十六日
      代賴源隆清償一百萬元整，再於九十年五月二十九日清償一百五十萬元整。」
      等情，與上開國稅局旗山稽徵所函文所附文件相互對照觀之，此二筆金錢匯入
      之時間及金額，均屬上開調查報告及說明書中敘明之被告應支付與賴源隆之買
      賣價款，並約定以代為清償債務之方式履行。
（四）又被告抗辯八一之二六號面積零點一二八零公頃甲種建築用地，乃六十六年十
      月十二日分割自八一之二六號農地，而上開土地係被告父親賴耀宗於民國六十
      四年六月二十三日向他人所購買，限於法令規定，信託登記有自耕能力之大兒
      子賴源隆名義，九十年四月間賴耀宗終止與賴源隆之信託關係，改信託予被告
      ，所以才由被告取得土地，並非由乙○○賣與被告云云。然被告上開抗辯與前
      述土地登記簿謄本、土地登記申請書及財政部臺灣省南區國稅局旗山稽徵所函
      附之相關資料所示，係由乙○○將八一之二六地號農地應有部分一二八零分之
      七零零及其上建物出賣與被告之情形不符，已難採信。況依被告提出之八一之
      二六地號土地手抄謄本所示，系爭土地係於民國六十八年即改編定地目為「建
      」，若上開土地確為訴外人賴耀宗基於法令之限制信託予賴源隆，則於地目變
      更時，信託之目的早已不存在，依理賴耀宗應請求賴源隆返還土地，以使土地
      所有權之歸屬趨於明確，然訴外人賴耀宗卻於二十餘年來均未請求賴源隆返還
      土地，顯有常理有違。又證人賴源隆即系爭債務之借款人亦稱：「（賣與被告
      之土地是否都你在使用？）住家部分都是我在使用，其他部分都長草。」等語
      ，則八一之二六地號土地若非賴源隆所有，何以會由其蓋建住宅長期使用，亦
      與被告抗辯系爭土地實際上為賴耀宗所有等情有違。
（四）又證人賴源隆雖證稱：「（房地為何要辦理過戶？）因為我無能力還債，而且
      買地時我父親沒有自耕能力，所以登記在我名下。」等語，及證人賴耀宗證稱
      ：「登記在賴源隆名下總共有四筆土地，其中一筆是建地，當時是因為我無自
      耕能力無法登記，所以才登記在他名下。當時我們是買三筆土地都是農地，一
      部分建築房屋後，才變更為建地，建地部分原本也是農地。」等語，然證人賴
      源隆為被告之兄，證人賴耀宗則為被告之父，與被告均有近親關係，其證詞難
      免有偏頗之虞，且與上開說明書之記載不符，又因系爭八一之二六地號土地早
      已變更地目為「建」，亦無繼續信託於賴源隆名下之必要，上開證人所述顯難
      採信。又縱使賴源隆於民國六十四年間取得系爭土地時確係由賴耀宗出資，亦
      非無可能係賴耀宗同意替賴源隆出資購地，並非必然成立信託關係，且賴源隆
      已表示不知何謂信託關係，則賴源隆與賴耀宗間實無可能成立信託之合意。況
      證人賴源隆亦證：「（房地過戶與你有無能力還債有何關係？）因為乙○○可
      以去貸款，因他名下沒有不動產，所以我父親才要我把該土地過戶給他去貸款
      。」等語，及證人賴耀宗亦證稱：「（是否知道被告為賴源隆清償債務？）我
      聽說土地要拍賣了，所以就要乙○○出面處理，當時的土地登記在賴源隆的名
      下，我覺得他不可以信任，所以就要登記給乙○○，還款的兩百五十萬元都是
      乙○○想辦法去籌措出來的。」等語，且被告本人亦陳述：「（賴源隆為何要
      將房地過戶給你？）因我父親說賴源隆無法償還這些錢，要求我去還，所以才
      把地過戶給我，我再拿地去辦貸款。」等情，更可見賴源隆之所以將八一之二
      六地號土地及其上建物移轉予被告，係因被告代其償還對第三人之欠款，並非
      因賴耀宗終止予賴源隆間之信託關係。
（五）綜上所述，被告上開關於信託關係之抗辯，顯與事實不符，尚難採信。原告主
      張被告為借款人賴源隆清償其對第三人之欠款二百五十萬元，係履行其應支付
      予賴源隆之八一之二六地號土地及其上建物之買賣價金，被告並不得再對賴源
      隆主張債權等情，應堪信為真實。又第三人雖不知乙○○與被告間之內部關係
      ，而謂係由被告代償乙○○之債務，並出具債權讓與同意書，實則上開債權已
      因清償而消滅，第三人無從再將系爭債權轉讓予被告，被告自無從取得第三人
      對借款人賴源隆及對連帶保證人即原告之債權。
四、按執行名義成立後，如有消滅或妨礙債權人請求之事由發生，債務人得於強制執
    行程序終結前，提起異議之訴，如以裁判為執行名義時，其為異議原因之事實發
    生在前訴訟言詞辯論終結後者，亦得主張之，強制執行法第十四條定有明文；又
    被告持以聲請強制執行之本院八十八年促字第一三九二九號支付命令係於八十八
    年十二月間確定，業經本院調卷查閱屬實，而上開賴源隆對第三人（並由原告擔
    任連帶保證人）之債務，係分別於九十年四月十六日及九十年五月二十九日清償
    完畢，有第三人出據之陳報狀可稽，且為兩造所不爭執，又依上所述，被告並非
    代借款人清償債務，而係履行其給付買賣價金之義務，自無從取得第三人對借款
    人之債權。從而此清償之事實自屬「前訴訟言詞辯論終結後」有「消滅債權人請
    求之事由」發生，是本件原告依據強制執行法第十四條之規定，訴請撤銷本院九
    十年度執字第八三一一號強制執行程序，洵屬有據，應予准許。
五、兩造其餘主張及所提證據，與本院上開論斷無涉或無違，爰不予一一贅述，附此
    敘明。
據上論結，本件原告之訴為有理由，依民事訴訟法第七十八條，判決如主文。
中　　　華　　　民　　　國　　九十一　　年　　　六　　　月　　　六　　　日
~B臺灣嘉義地方法院民事第一庭
~B    審判長法官　陳仁智
~B    法　　　官  朱美璘
~B　　法　　　官　洪嘉蘭
右為正本係照原本作成
如對本判決上訴須於判決送達後廿日內向本院提出上訴狀
中　　　華　　　民　　　國　　九十一　　年　　　六　　　月　　　七　　　日
~B　　書　記　官　鄭翔元
